臺灣高等法院刑事判決　　　　　　　　 96年度上易字第224號
上　訴　 人
即 自 訴 人 甲○○
　　　　　　丙○○
共　　　同
自訴代理人　盧春律師
被　　　告　乙○○
上列上訴人因自訴被告詐欺案件，不服臺灣臺北地方法院九十四
年度自字第三十八號，中華民國九十六年一月五日第一審判決，
提起上訴，本院判決如下：
    主  文
上訴駁回。
    理  由
一、自訴意旨略以：(一)被告乙○○與自訴人甲○○係結識二十餘
    年之朋友，竟意圖為自己不法之所有，利用自訴人甲○○久
    患腦痛及罹患「陳舊式中風」，意識神智時好時壞之弱點，
    復獨自收支運用夫妻共有財，於民國八十六年十一月、十二
    月間某日，蓄意隱瞞發票人高鳳昤瀕臨倒債之事實，持高鳳
    昤簽發之附表編號(一)、(二)、(三)所示，金額面額分別為新台幣
    （下同）四十萬元、三十萬元、三十萬元，台北區中小企業
    銀行東門分行（現為台北國際商業銀行東門分行）支票三紙
    ，被告並在支票背書，向自訴人甲○○調借，佯稱僅係短期
    週轉，發票人之夫係建築師，有資產云云。致使自訴人甲○○陷於錯誤，乃先後在台北市○○○路○段五十六巷十六之
    一號四樓自訴人甲○○住處、台北市○○路八號九樓之二十
    被告住處，交付同支票面額之現金，計一百萬元予被告。詎
    支票屆期均退票。(二)緣第一審共同被告李秀綺（原名李秀美
    ，另通緝中）意圖為自己不法之所有，故意隱瞞己身已負債
    累累，無清償借款之能力，於八十七年一月五日，在被告住
    處，藉由被告介紹與言詞幫助，及以三分厚利引誘，向自訴
    人甲○○調借款項，被告並與李秀綺共同偕自訴人甲○○前
    往李秀綺裝潢氣派之公司，致使自訴人甲○○陷於錯誤，而
    將一百萬元出借予李秀綺，李秀綺並簽發附表編號(四)之台灣
    省合作金庫新生支庫之支票一紙，由被告背書後，交予自訴
    人甲○○收執，支票屆期亦退票。(三)自訴人甲○○之夫即自
    訴人丙○○發現上情，向被告追索支票背書責任，被告為換
    取持票人即自訴人丙○○對之暫緩行使票據追索權，乃對自
    訴人丙○○夫妻佯稱，欲以其所有之台北市○○區○○段四
    小四四○地號持分土地及坐落其上之門號牌號－台北市○○
    路八號九樓十九、二十、二十一等三間套房，設定第二順位
    抵押權，擔保前揭附表編號(一)至(四)支票之自己調借之一百萬
    元及李秀綺調借之一百萬元，並約定於八十八年二月十一日
    清償所有借款二百萬元。詎被告於約定清償日前一日－八十
    八年二月十日，向設定第一順位抵押權之台北國際商業銀行
    貸款四百萬元，於八十九年四月二十四日又貸款一百五十萬
    元，獲取不法利益，共計五百五十萬元，並將設定抵押之上
    開三間房屋租出他人，更對自訴人甲○○、丙○○夫妻聲請
    拍賣抵押物之裁定提出抗告，及提起確認抵押債權不存在之
    訴，使法院拍賣上開房屋及坐落土地持分時不點交，致自訴
    人丙○○、甲○○夫妻於抵押物拍賣後，僅受償三十三萬九
    千七百六十三元。關於上述(一)、(二)部分，被告涉犯刑法第三
    百三十九條第一項之詐欺取財罪；關於上述(三)部分，被告涉
    犯刑法第三百三十九條第二項之詐欺得利罪嫌云云。
二、按犯罪事實應依證據認定之，無證據不得認定犯罪事實。又
    不能證明被告犯罪者，應諭知無罪之判決。刑事訴訟法第一
    百五十四條第二項、第三百零一條第一項分別定有明文。而
    關於刑事訴訟法第一百六十一條第一項檢察官應負實質舉證
    責任之規定，於自訴程序之自訴人同有適用，有最高法院九
    十一年度第四次刑事庭會議決議可參；又事實之認定，應憑
    證據，如未能發現相當證據，或證據不足以證明，自不能以
    推測或擬制之方法，為裁判基礎，最高法院著有四十年臺上
    字第八十六號判例可資參照；此所謂認定犯罪事實所憑之證
    據，雖不以直接證據為限，間接證據亦包括在內，然而無論
    直接證據或間接證據，其為訴訟上之證明，須於通常一般之
    人均不致有所懷疑，而得確信其為真實之程度者，始得據為
    有罪之認定，倘其證明尚未達到此一程度，而有合理之懷疑
    存在而無從使事實審法院得有罪之確信時，即應由法院為諭
    知被告無罪之判決，亦有最高法院七十六年臺上字第四九八
    六號判例足參。
三、本件自訴人甲○○、丙○○二人均認被告涉有詐欺取財、詐
    欺得利罪嫌，係以證一、診斷證明書、證二、附表編號(一)之
    支票一張、證三、附表編號(二)支票一張、證四、附表編號(三)
    支票一張、證五、附表編號(一)退票理由單、證六、附表編號
    (二)退票理由單、證七、附表編號(三)退票理由單、證八、抵押
    權設定契約書、證九、債務貸放明細表、證十、拍賣公告、
    證十一、九十一年十一月九日北院錦九十執申字第二三三一
    號台灣台北地方法院執行命令、證十二、台灣台北地方法院
    執行處分配表、證十三、八十九年十月二日乙○○民事抗告
    狀、證十四、台灣台北地方法院八十九年訴字第四二一四號
    民事起訴狀、證十五、台北地方法院檢察署八十八年度偵字
    第一八四七五號起訴書、證十六、高鳳昤請假申請書、證十
    七、台北地方法院八十九年訴字第四二一四號民事判決書、
    證十八、本院九十年度上字第六○八號判決書、證十九、九
    十年度上字第六○八號補具上訴理由狀、證二十、最高法院
    九十二年度台上字第一一一四號民事判決書、證二十一、本
    院九十二年上更(一)字第一二○判決書、證二十二、支票及退
    票證明書、證二十三：戶籍謄本、上證二、合作金庫商業銀
    行新生分行函（上證一、上證三於原審已提出）等，為其論
    據。
四、訊據被告堅詞否認有上述詐欺取財、詐欺得利犯行，辯稱：
    「…我沒有跟甲○○借過一毛錢，我也沒有拿支票交給甲○○，那三張支票是高鳳昤跟我借錢給我的，我是把票交給甲○○要丙○○幫我討債，結果他就提起民事訴訟跟我要錢，
    而且把我的房子拍賣掉，李秀綺的一百萬元支票（證二十二
    號）他拿給甲○○要跟甲○○借錢，李秀美的確有拿到壹佰
    萬元，是李秀美沒有錢還，自訴人就把我一起告下去，就說
    是我跟李秀美借支票向甲○○借錢，李秀美在民事庭的時候
    有出來作證過…」（九十四年十二月二十日原審準備程序筆
    錄，原審卷(一)第一四七頁）、「…我是跟…甲○○接觸過…
    支票都是甲○○經手的…甲○○拿錢借給李秀綺，我拿高鳳
    昤的三張支票也是交給甲○○，甲○○說他先生可以幫我討
    債，所以我才將支票交給甲○○…」（九十五年一月十七日
    原審準備程序，原審卷(一)第二三九頁反面）、「…我並沒有
    跟甲○○借過錢，是李秀美（李秀綺）跟她借錢而已，高鳳
    昤是欠我錢，丙○○說要幫我要債，所以我把高鳳昤的支票
    拿給甲○○，再轉交給丙○○，請他去要債，但是他沒有去
    要債，反而來查封我的財產，我同時被高鳳昤、李秀美倒了
    一千多萬，我要向甲○○借錢二百萬元來裝潢房屋，但是抵
    押設定後，她並沒有把錢匯給我，後來她借給李秀美一百萬
    元沒有拿回來，她就把這幾張支票拿來告我，要我還錢…」
    （九十五年七月十八日原審準備程序，原審卷(二)第三頁）、
    「…裡面沒有一張是我的支票，本案是我及甲○○一起把錢
    借給李秀美…是我要告他們詐欺，他們拍賣我的房子，我沒
    有欠錢，也沒有詐欺，是李秀美欠他們錢，高鳳昤的票是他
    要幫我討債…」（九十五年十二月十九日原審審判筆錄，原
    審卷(二)第一二一頁、第一二二頁反面）等語。
五、經查：
  (一)關於詐欺取財部分
  (1)高鳳昤於八十五年間、八十六年間，先後簽發附表編號(一)，
    票載日八十五年二月八日、編號(二)票載日八十五年二月十三
    日、編號(三)票載日八十六年十二月五日之台北區中小企業銀
    行東門分行支票，向被告調借款項週轉，嗣編號(一)、(二)支票
    於票載日屆至，高鳳昤無法支付票款，向被告請求延期清償
    ，而將編號(一)、(二)支票之票載日之年度由「八十五年」變更
    為「八十七年」之事實，已經被告供述在卷，並據證人高鳳
    昤於九十年三月二十日台灣台北地方法院八十九年度易字第
    五九二號詐欺案審理時證述甚詳（前述原審卷卷第一八一頁
    ），且有附表編號(一)至(三)之支票（原審卷(一)第十三頁至第十
    五頁）在卷可稽，經檢視卷附之附表編號(一)、(二)支票，票載
    日期確實有「85」經塗改為「87」之痕跡，堪認證人高鳳昤
    上開證詞真實可採。
  (2)而被告於八十六年十一月、十二月間，先後持附表編號(一)至
    (三)之支票，並在支票背書，向自訴人甲○○調借計一百萬元
    ，業據自訴人甲○○、丙○○於自訴狀、刑事陳明狀指述在
    卷。雖然被告歷次以「…我沒有跟甲○○借過一毛錢…那三
    張支票是高鳳昤跟我借錢給我的，我是把票交給甲○○要丙○○幫我討債…」（九十四年十二月二十日原審準備程序筆
    錄，原審卷(一)第一四七頁）、「…我拿高鳳昤的三張支票也
    是交給甲○○，甲○○說他先生可以幫我討債，所以我才將
    支票交給甲○○…」（九十五年一月十七日原審準備程序，
    原審卷(一)第二三九頁反面）、「…高鳳昤是欠我錢，丙○○
    說要幫我要債，所以我把高鳳昤的支票拿給甲○○，再轉交
    給丙○○，請他去要債…」（九十五年七月十八日原審準備
    程序，原審卷(二)第三頁）、「…高鳳昤的票是他要幫我討債
    …」（九十五年十二月十九日原審審判筆錄，原審卷(二)第一
    二一頁、第一二二頁反面）等。否認有持附表編號(一)至(三)支
    票向自訴人甲○○調借款項，表示係將支票交與自訴人甲○○轉交予自訴人丙○○，代為向高鳳昤催討。然而，被告
    於九十年三月二十九日台灣台北地方法院八十九年度易字第
    五九二號詐欺案審理時稱：「…甲○○是我朋友，當初是我
    介紹他借錢給高鳳昤，後來高鳳昤沒有辦法還錢，因為我有
    在高的票上背書，甲○○就拿高的票，因為張是我向高借票
    後，向他借錢…」（台灣台北地方法院八十九年度易字第五
    九二號卷第二二二頁）等，迥異於前揭供述，是被告上述所
    稱，將支票交予自訴人丙○○，委請其向高鳳昤催討票款之
    詞，是否真實，令人質疑。附表編號(一)至(三)支票之背面均
    有被告簽名背書，已如前述。如係單純委請他人代為催討票
    款，衡諸常情，鮮少需在支票背書。反而似持他人簽發支票
    調現時，應出借者之要求，而在支票背書以為擔保之舉措。
    又依據證人高鳳昤於台灣台北地方法院八十九年度易字第五
    九二號詐欺案、本院九十年度上易字第二四七四號詐欺案審
    理時供述，其自八十二年間起，即簽發台北區中小企業銀行
    支票，向被告調借款項週轉，並不認識自訴人甲○○、丙○○夫妻；是被告將高鳳昤簽發之附表編號(一)至(三)支票，交給
    與高鳳昤素不相識之自訴人丙○○，請其代為催討票款，顯
    然不合常理。況且被告於八十八年八月九日具狀檢附高鳳昤
    持向其調現而未兌現之支票（包括附表編號(一)至(三)支票），
    對高鳳昤及其丈夫提出詐欺告訴，有刑事告訴狀（台灣台北
    地方法院檢察署八十八年度偵字第一八四七五號卷第一頁至
    十八頁）可稽，被告並非不懂如何依循法律途徑尋求救濟。
    被告上述說詞，顯然不足採信。堪認被告持附表編號(一)至(三)
    支票向自訴人甲○○調借一百萬元。另者，附表編號(四)之支
    票，則係李秀綺於八十七年一月五日，在被告住處，向自訴
    人甲○○調借一百萬元，所簽發並由被告背書，而交付自訴
    人甲○○，亦據自訴人甲○○、丙○○於自訴狀、刑事陳明
    狀指述甚詳，且經被告供明在卷；證人李秀綺於九十一年一
    月九日台灣台北地方法院八十九年度訴字第四二一四號確認
    抵押權不存在事件言詞辯論程序時證述：「…是我跟被告（
    自訴人）甲○○借錢，所以開票給她…因為被告我不認識，
    是透過原告（指本案被告）介紹，所以開票時候，被告（自
    訴人甲○○）要求原告背書…」（附於本院卷）等詞，當時
    自訴人甲○○之律師對此證言「沒有意見」。並有附表編號
    (四)之支票在卷可憑（原審卷(一)第九十三頁）。
  (3)附表編號(一)至(四)支票屆期均因存款不足而遭退票，其中附表
    編號(四)支票更已拒絕往來，雖有附表編號(一)至(四)所示支票之
    存款不足退票單卷可稽（原審卷(一)第十六頁至第十八頁、第
    九十三頁）。惟自訴人甲○○、丙○○二人所提附表編號(一)
    至(四)之支票及其退票理由單，就其證據證明力方面，至多僅
    得證明被告在支票上背書，承諾負擔票據上之背書責任，尚
    無從據以推論被告交付支票之際，是否出於詐欺之犯意或有
    何施用詐術之行為。縱被告事後未按期履行付款之清償責任
    ，亦只發生自訴人甲○○得請求被告依票據責任或原因關係
    請求給付票面金額。
　(4)刑法上詐欺罪之立法意旨，係以禁止於經濟行為中使用不當
    之方法得利為規範目的，經濟行為亦因其行為本質及類型，
    而於交易領域中有其特有之行為特性，法律原則上固應保障
    交易之秩序，惟於具體案例中，亦應顧及交易雙方為交易行
    為時，是否有具體情事，足認其違背正當之經濟秩序，而應
    予以制裁。否則，經濟行為本身原寓有不同程度之不確定性
    或交易風險，交易雙方本應自行估量其主、客觀情事及搜集
    相關資訊，以作為其判斷之參考。以借貸、承攬或民間金錢
    借貸互助會為例，交易之當事人本應自行考量對方之資格、
    能力、信用，及交易內容之投資報酬率、資金風險等等因素
    ，除具違反詐欺罪之具體情事外，非謂當事人之一方有無法
    依約履行之情形，即應成立詐欺罪，否則刑事詐欺責任與民
    事債務不履行責任將失其分際。自訴人甲○○及被告均曾於
    八十六年三月五日參加由李秀綺召集之合會，業據自訴人甲○○、丙○○二人提出互助會單（原審卷(一)第三十七頁）在
    卷。顯然自訴人甲○○與被告及李秀綺間平常即有金錢往來
    ，衡情自訴人甲○○對被告之財務狀況及清償能力，非毫不
    知悉之理。而且，高鳳昤於八十二年間起至八十六年間止，
    陸續向被告借款週轉，其間或為部分清償，或有陸續支付利
    息，已經證人高鳳昤於九十年三月二十日台灣台北地方法院
    八十九年度易字第五九二號詐欺案審理時證述甚詳（前述原
    審卷第一八一頁）；高鳳昤於台北國際商銀支存帳戶，於八
    十六年十二月三十日起，始有退票紀錄；李秀綺於合作金庫
    商業銀行新生分行支存帳戶，則係於八十七年一月九日起，
    始有退票紀錄，此亦有台北國際商業銀行東門分行九十五年
    七月二十五日北商銀東門（九五）字第○○○二三號函及所
    附分行支票存作退票備查卡、合作金庫商業銀行新生分行九
    五○八一八合金新生存字第○九五○○○四四八○號函及所
    附退票紀錄明細（原審卷(二)第五十九頁、第六十頁、第六十
    三頁、第六十四頁）在卷可參，均不足以認定被告於八十六
    年十一月、十二月間，持附表編號(一)至(三)支票，向自訴人甲○○調借款，及李秀綺持附表編號(四)支票，向自訴人甲○○
    調借款項時，被告已知悉高鳳昤、李秀綺已無清償借款之能
    力，而故意隱瞞。且參酌被告於如附表所示之支票上背書，
    以擔保債務，並於款項借得後之八十七年二月十七日，將其
    所有之上開房地，設定第二順位最高限額二百萬元抵押權與
    自訴人甲○○，擔保自己借貸之一百萬元及李秀綺借貸之一
    百萬元借款，亦有抵押權設定契約書（原審卷(一)第十九頁）
    附卷足憑。衡諸常情，被告主觀上鮮會有不法所有之意圖，
    否則何須在支票背書，以為擔保；並於取得借款後，猶提供
    自己之不動產設定最高限額抵押權與自訴人甲○○。而前揭
    不動產依自訴人甲○○、丙○○自訴狀陳述之內容，可知於
    設定之後，被告猶可自設定第一順位高限額抵押權之貸款銀
    行，借貸五百五十萬元，可知於設定第二順位抵押權予自訴
    人甲○○時，前揭不動產有足夠之價值可資擔保二百萬元之
    借款債務至明。由上可知，尚無積極證據得以證明被告背書
    並交付如附表編號(一)至(三)支票，以及帶同李秀綺交付如附表
    編號(四)支票及背書時，自始即無依約履行清償欠款之意思，
    不得僅因借款人事後未依約如期清償借款，乃擬制推測，其
    係基於詐欺之意圖。
  (二)詐欺得利部分：
    自訴人甲○○、丙○○二人主張被告將其房地於設定第二順
    位抵押權與自訴人甲○○後，仍向第一順位抵押權人借款五
    百五十萬元，並就抵押物與第三人訂立租賃契約使法院拍賣
    該抵押物時不點交，復對自訴人甲○○聲請拍賣抵押物之裁
    定提出抗告，及提出確認抵押債權不存在之訴，致自訴人丙○○、甲○○夫妻於抵押物拍賣後，僅受償三十三萬九千七
    百六十三元等情，有施用詐術取得不法利益。惟查：被告上
    述向第一順位抵押權人借款五百五十萬元，並就抵押物與第
    三人訂立租賃契約，復對自訴人甲○○聲請拍賣抵押物之裁
    定提出抗告，及提出確認抵押債權不存在之訴之行為，固據
    自訴人甲○○、丙○○二人提出抵押權設定契約書、債務貸
    放明細表、拍賣公告、台灣台北地方法院執行命令、台灣台
    北地方法院執行處分配表、八十九年十月二日乙○○民事抗
    告狀、台灣台北地方法院八十九年度訴字第四二一四號民事
    起訴狀、台灣台北地方法院檢察署八十八年度偵字第一八四
    七五號之起訴書、台灣台北地方法院八十九年度訴字第四二
    一四號民事判決書、本院九十年度上字第六○八號判決書、
    九十年度上字第六○八號補具上訴理由狀、最高法院九十二
    年度台上字第一一一四號民事判決書、本院九十二年度上更
    (一)字第一二○號判決書等為證，惟有關被告向台北國際商銀
    分別貸款四百萬元、一百五十萬元，係依據其與台北國際商
    銀簽訂之借款契約而借得之款項；對於自訴人甲○○、丙○○夫妻聲請拍賣抵押物之裁定提出抗告、提起確認抵押債權
    不存在之訴，及將設定抵押權之房屋出租他人，均是被告依
    循法律行使權利之行為，並無證據證明被告有何製造假債權
    或偽造租賃契約等情，尚難認被告上開行為係施用詐術及獲
    得不法利益。
六、綜上所述，自訴人甲○○、丙○○所舉證據資料均不足以證
    明被告有何詐欺取財、詐欺得利之犯行，復查無其他證據足
    認被告有何自訴狀所指犯罪行為，既不能證明被告犯罪，依
    上開說明，自應諭知被告無罪之判決。
七、原審因而諭知被告無罪之判決，並無不合。自訴人甲○○、
    丙○○上訴，並未提出新事證，僅就原審採證再為爭執，核
    無理由，上訴應予駁回。
據上論斷，應依刑事訴訟法第三百六十八條，判決如主文。
中　　華　　民　　國　　96　　年　　5 　　月　　24　　日
　　　　　　　　　刑事第十三庭  審判長法　官 曾德水
　　　　　　　　　　　　　　　　　    法　官 李錦樑
　　　　　　　 　 　　　　　　　　　　法　官 林婷立
以上正本證明與原本無異。
不得上訴。
                                      書記官 王增華
中　　華　　民　　國　　96　　年　　5 　　月　　25　　日
附表：
┌──┬──────┬──────┬─────┬────┬────┐
│編號│發票人      │付款人      │支票號碼　│發票日　│票面金額│
├──┼──────┼──────┼─────┼────┼────┤
│(一)  │高鳳昤      │台北區中小企│PZ0000000 │87.2.8  │40萬元  │
│    │　          │業銀行東門分│          │        │        │
│    │            │行          │          │        │        │
├──┼──────┼──────┼─────┼────┼────┤
│(二)  │高鳳昤      │台北區中小企│PZ0000000 │87.2.13 │30萬元  │
│    │　          │業銀行東門分│          │        │        │
│    │            │行          │          │        │        │
├──┼──────┼──────┼─────┼────┼────┤
│(三)  │高鳳昤      │台北區中小企│PZ0000000 │86.12.5 │30萬元  │
│    │　          │業銀行東門分│          │        │        │
│    │            │行          │          │        │        │
├──┼──────┼──────┼─────┼────┼────┤
│(四)  │李秀美（即李│臺灣省合作金│IK0000000 │87.3.5  │100萬元 │
│    │秀綺）      │庫新生支庫  │          │        │        │
└──┴──────┴──────┴─────┴────┴────┘
